【裁判字號】    89,重上國更(一),2
【裁判日期】    900711
【裁判案由】    國家賠償
【裁判全文】
臺灣高等法院高雄分院民事判決  八十九年度重上國更(一)字第二號
    上  訴  人
    即被上訴人  高雄縣岡山鎮公所
    法定代理人  甲○○
    即被上訴人  乙○○
    法定代理人  丙○○
右當事人間請求國家賠償事件，上訴人對於中華民國八十七年十二月二十日臺灣高雄
地方法院八十七年度重國字第一號判決提起上訴，經最高法院第一次發回更審，本院
判決如左：
    主    文
原判決關於駁回乙○○後開第二項之請求及該部分假執行之聲請暨訴訟費用之裁判均
廢棄。
右廢棄部分，高雄縣岡山鎮公所應再給付乙○○新台幣拾柒萬玖仟零陸拾貳元，及自
民國八十七年四月十四日起至清償日止，按週年利率百分之五計算之利息。
高雄縣岡山鎮公所之上訴及乙○○其餘上訴均駁回。
第一、二審及發回前第三審訴訟費用，由高雄縣岡山鎮公所負擔五分之四，餘由乙○
○負擔。
本判決所命給付（含第一審所命給付），於乙○○以新台幣佰零捌萬元為高雄縣岡
山鎮公所預供擔保後，得假執行，但高雄縣岡山鎮公所於假執行程序實施前，以新台
幣玖佰貳拾陸萬伍仟肆佰玖拾壹元為乙○○預供擔保，得免為假執行。
    事    實
甲、上訴人即被上訴人乙○○方面：
一、聲明：
    上訴聲明：
    (一)原判決關於乙○○敗訴部分廢棄。
    (二)右廢棄部分，高雄縣岡山鎮公所應再給付乙○○新台幣（下同）三百六十萬零
      八百零六元，及自八十七年四月十四日起至清償日止，按週年利率百分之五計
      算之利息。
    (三)願供擔保，請准宣告假執行。
    答辯聲明：高雄縣岡山鎮公所之上訴駁回。
二、陳述：除與原判決記載相同者，茲引用之外，補稱：
    (一)原審認定高雄縣岡山鎮○○○路與台上路交叉口之路面上有不明原因坑洞（下
      稱Ａ洞），岡山鎮公所之管理有所欠缺，並參酌證人陳道敏之證詞，認定上開
      道路坑洞導致上訴人摔倒受傷，並無違誤。證人陳道敏證稱：「我當天看電視
      到十二點多，要出來關鐵捲門時，見到該車禍，見原告（乙○○）騎機車經台
      上路過來，至十字路口時，我沒見原告摔倒在坑洞，只見他機車倒下來人摔出
      來：：：我聽見砰一聲就過去，發現他全身在抖，我立刻叫救護車，該坑洞曾
      經有人摔倒過：：：」，並非如高雄縣岡山鎮公所（下稱岡山鎮公所）所言，
      乙○○之摔倒與坑洞無關，且證人所站位置離路口有一段距離，故證稱沒看見
      乙○○摔倒在坑洞，更足見其證詞客觀可信；且原審法院兩次勘驗現場製作現
      場圖，業經慎重調查，故原審就因果關係之認定，並無違誤。
    (二)乙○○因此頭部受創，進而造成走路需人扶持、大小便失禁、語無倫次等症狀
      ，無法自理事物，需人全天候照顧等情，業經鈞院至高雄縣大社鄉頤安安養院
      勘驗乙○○病情屬實，乙○○回答所生育之小孩數目時，竟回稱五個（三子二
      女），實際上伊僅有二個兒子；且據看護盧玉珍證述：「乙○○如果再與他溝
      通下去，就會答非所問，如果糾正他的言論錯誤，他會生氣，有時他吃很多飯
      ，糾正他，他也會不高興，乙○○大小便雖然可以控制，但有時會溢尿（鈞院
      勘驗乙○○當日所穿褲子有黃色痕跡）」「不可能讓乙○○掃地，因為他還行
      動不便，萬一發生意外，無法向他太太交代」等語。乙○○並經臺灣高雄地方
      法院宣告禁治產確定。準此，乙○○顯然不具備回任公務人員，甚至擔任基層
      勞工之勞動能力，應認已完全喪失勞動能力，至於高雄醫學大學附設中和紀念
      醫院鑑定後認為乙○○喪失勞動能力約五０％，顯未考量乙○○在受傷前為公
      務人員之事項，否則乙○○何至被岡山鎮公所強制退休？
    (三)乙○○所受傷害，經高雄醫學大學附設中和紀念醫院八十八年四月二日高醫秘
      字第一四０一號函覆稱：「五、許君之病情短期內尚無法回復完全，需繼續治
      療追蹤約一至二年，再根據本人病情進展情形作進一步之評估。」，準此，自
      受傷起迄至高醫回覆上開意見為止，均無從確知乙○○之病況有無治癒之可能
      ，故乙○○請求增加生活負擔及喪失勞動能力之損害賠償，自屬有理。
    (四)乙○○為公務人員，依岡山鎮公所之要求強迫辦理退休，退休金合計新台幣（
      下同）一百餘萬元，因乙○○之妻丙○○需扶養小孩，故選擇分期給付，此一
      退休金給付與乙○○於本件中所請求之喪失勞動能力損害賠償並不相同，蓋喪
      失勞動能力之損害賠償係乙○○得工作期間內之損害，退休金則為退休時方得
      依法請領，兩者不能混為一談。發回前鈞院之判決認為乙○○領取退休金之部
      分應自喪失勞動能力之損害賠償中扣除，顯有違誤。
    (五)原審判決認為乙○○所得請求之精神慰撫金應以五十萬元為適當，更審前鈞院
      認以一百萬元為適當，然乙○○受傷迄今，心神耗弱且受禁治產宣告，其妻因
      經濟頓失支柱，無力續繳房屋貸款，業將所有房屋低價出售，目前僅能以送便
      當勉強維持生計，其痛苦非常人所能體會，故精神慰撫金應以二百萬元為適當
      。
    (六)乙○○因未戴安全帽，頭部受傷形成語無倫次，此為乙○○之疏失，願意承擔
      ，然而原審既認定肇事主因是坑洞，則就過失比例而言，乙○○僅應承擔三０
      ％為適當，原審認定四０％顯然過高。
三、證據：除援用在原審之立證方法外，另聲請就乙○○之精神狀態委請高雄醫學大
    學附設中和紀念醫院進行鑑定。
乙、上訴人即被上訴人高雄縣岡山鎮公所方面：
一、聲明：
    上訴聲明：
    (一)原判決關於高雄縣岡山鎮公所敗訴部分廢棄。
    (二)右廢棄部分，乙○○在第一審之訴及假執行之聲請均駁回。
    答辯聲明：
    (一)乙○○之上訴駁回。
    (二)如受不利之判決，願以現金或等值可轉讓銀行定期存單供擔保，請准免為假執
      行。
二、陳述：除與原判決記載相同者，茲引用之外，補稱：
    (一)乙○○騎乘機車跌倒受傷，惟與路面凹洞並無關連，蓋：(1)本件事故發生地點
      之凹洞有兩處，其一之制水閥（B洞）雖稍低於路面，但凹洞底部係制水閥之
      鐵蓋，與路面呈平緩之斜坡，機車駛過絕不致劇烈晃動而彈跳摔倒，另一為中
      心樁凹洞（A洞），則以細磚塊墊底，雖未敷水泥致不平整，但機車碾過只會
      稍微震動，尚不致彈跳摔倒，此均有卷附照片可參，況乙○○於事故發生前即
      經常行經該路段，顯然熟知地上有上開二處凹洞，衡情自會閃避，無碾過凹洞
      之可能。(2)被上訴人雖主張其機車係碾過上開凹洞而摔倒，但純屬猜測之詞，
      迄無法舉證證明。雖聲請傳訊附近居民陳道敏，但陳某亦僅能證明乙○○駕乘
      機車在前開路口摔倒屬實，然對於乙○○是否因前開坑洞而摔倒，則證稱：「
      我沒有見到原告摔倒在坑洞」，顯然亦無從作因果關連之證明，按機車行駛於
      道路而摔倒之原因有多種：例如被他車追撞、擦撞、碾壓石塊、撞及動物、甚
      或本人突發急病等，非僅碾過凹洞一端，自難僅憑事故發生地點適有坑洞，即
      認乙○○必因碾過坑洞而摔倒，原審未依確實證據及舉證責任分配之法則，認
      乙○○因機車碾過前開A洞而摔倒，顯有未當。
    (二)縱令乙○○確因路面坑洞而跌倒受傷，然其並未因此一傷害完全喪失勞動能力
      ，茲以下列證據為證：(1)高雄醫學大學附設中和紀念醫院九十年三月三日（九
      ０）高醫秘字第０四六一號鑑定函所述：「判定殘廢等級為第七級，喪失勞動
      能力約五０％」。(2)鈞院於八十九年十一月三日至頤安安養中心瞭解乙○○之
      身體狀況，許某尚能自六樓病房隨受命法官等一行人乘坐電梯至一樓接受訊問
      ，此業經勘驗筆錄記明在卷。而其對於受命法官之問話亦均能切題對答，並無
      語無倫次之情形；又安養中心之看護盧玉珍亦證稱：「大小便大致可以控制」
      ，雖稱：有時還會溢尿云云，但小孩及老年人亦偶有尿失禁之情形，究非嚴重
      到完全喪失勞動能力之程度。乙○○雖以(1)高醫前開鑑定函所載：「許君目前
      對人、時、地反應較慢，有時神智會不清。」(2)乙○○業經臺灣高雄地方法院
      宣告為禁治產人等情，主張乙○○已完全喪失勞動能力云云。惟高醫判定殘廢
      等級為第七級，喪失勞動能力約五０％者，業已審酌上開情形，乙○○猶認為
      已完全喪失勞動能力，顯無可採，況依勞工保險條例殘廢給付標準表項目第五
      項「神經系統機能遺存顯著障礙終身只能從事輕便工作者」，屬於第九級殘廢
      。乙○○主張另有其他殘存官能障礙，高醫以普通兩級判定，認屬第七級殘廢
      ，對於許某已甚有利，其猶認已完全喪失勞動能力，委無可取。至於乙○○被
      宣告禁治產一節，乃八十七年之事，距其摔倒之八十六年才一年時間，當時之
      情況自不能與三年後之現今相比；且禁治產非以完全喪失勞動能力為要件，但
      以精神耗弱不能自己處理事務者，即得准許宣告。綜上，宣告禁治產當時之情
      狀與目前已不相同，且宣告之要件與完全喪失勞動能力並不相等，乙○○所引
      之依據，顯無可採。
    (三)乙○○於受本件傷害後辦理退休，每半年向岡山鎮公所領取退休金，此一給付
      自應自減少勞動能力之損害賠償額中扣除。蓋：(1)乙○○因本件車禍傷殘辦理
      退休，與其在本件請求減少勞動能力損害之原因事實相同，顯基於同一原因。
      (2)其退休金係由岡山鎮公所給付，此一給付具有其不適合任職而補償其生活費
      之性質，與本件其請求賠償減少勞動能力之損害，在性質上可以替代，所領之
      退休金自應扣除。否則既領取月退休金，又請求相當於原領月薪之損失，形成
      雙重受償，且兩種款項合計猶較原領月薪高出達半倍以上，與損害賠償在填補
      損害之法則相悖，自非公平合理。從而，乙○○既僅減少勞動能力百分之五十
      ，而其原來月薪四四、０九九元，辦理傷殘退休之後，每半年領取退休金一四
      ０、五七九元、合每月退休金二三、四三０元，與原來月薪相較，每月差額不
      及一半，故其減少之百分之五十勞動能力已由岡山鎮公所按月給付退休金補償
      而有餘，且其請求之期間亦僅得至年滿六十歲之自願退休日為止，乙○○自不
      應再請求賠償。
    (四)乙○○雖受有神經官能障礙之症狀，但其殘廢等級為第七級，減少勞動能力百
      分之五十，足見尚能從事輕便工作，無需雇人看護，雖目前仍居住於安養院，
      每月看護費及雜支花費二萬四千元，但此項支出顯非必要，不能令岡山鎮公所
      賠償。退步言之，若認為乙○○仍有受看護之必要，但因許某並非癱瘓不能行
      動，亦非無法自行料理生活起居，故僅需返家由家屬偶予協助即可，若以家屬
      之勞力支出評價為金錢，如此既增加家庭收入，乙○○又在親情關懷照料下，
      或許回復較快，一舉兩得。而家屬付出之勞力究應評價金錢若干？似可比照減
      少勞動能力百分之五十，無需家屬時時照顧之情形，每月以安養中心看護費用
      之半數即一萬元計算為妥。
    (五)至於乙○○另請求給付看護雜支每月四千元云云，然查上開雜支包括紙尿褲、
      濕巾、成人護墊等項，均屬大小便失控所應用之物品，目前既已能控制大小便
      ，雖偶有溢尿現象，但已無再支出購買上開物品之雜支之必要。
    (六)又依下列理由，乙○○對於損害之發生亦與有過失，且其過失情節顯較岡山鎮
      公所為重，原審認為乙○○僅應負擔百分之四十之責任，顯然本末倒置：
      1.乙○○未戴安全帽，以致機車倒地時頭部外傷引起顱內出血及顱骨骨折，此
        為造成如此重大傷害之主要原因，若乙○○依規定戴安全帽，當不致如此。
      2.肇事地點係十字路口，依道路交通安全規則規定，車輛行經該路段應減速慢
        行，縱乙○○之機車係輾壓凹洞失控倒地，亦係行經十字路口未減速慢行所
        致。
      3.乙○○主張肇事之凹洞位於道路中心，果機車係輾壓凹洞而摔倒，亦足見乙
        ○○未依道路交通安全規則規定靠右行駛，難辭疏忽之責。
      4.果乙○○係輾過此兩處凹洞之一而摔倒，亦可證許某漫不經心，未注意前方
        路況所致。
      故本件車禍縱認確因許某輾壓凹洞所致，實亦肇因於乙○○之上開疏忽，其中
      尤以未戴安全帽致頭部傷重為主要原因，自應負絕大部分之過失責任，鈞院前
      審認乙○○應負擔百分之八十，洵屬允當，請依此比例減少賠償金額。
三、證據：除援用在原審之立證方法外，並聲請就乙○○現有病情進展狀況、未來治
    癒之可能性、喪失勞動能力之比例及是否不能自理生活起居而需聘請專人看護等
    情委請高雄醫學大學附設中和紀念醫院進行鑑定。
丙、本院依職權至頤安安養院勘驗乙○○之精神、生理狀況及訊問證人即頤安安養院
    護士盧玉珍。
    理    由
一、上訴人即被上訴人乙○○起訴主張：伊原係高雄縣岡山鎮公所（下稱岡山鎮公所
    ）之里幹事，於八十六年七月十三日凌晨零時三十分許，辦理鎮公所之社區活動
    後，駕乘機車自岡山鎮台上里里長宅欲返家途中，依正常駕駛沿台上路由北向南
    行駛，行經岡山鎮公所管理之高雄縣岡山鎮○○○路與台上路交叉口時，該處路
    面有一坑洞（Ａ洞），岡山鎮公所竟未予填平、亦未設警告標誌，致所騎機車陷
    入該坑洞而傾倒，伊彈出摔落地面造成嚴重傷害，經送醫急救，業已造成語無倫
    次、大小便失禁、無法步行、生活需他人協助之後遺症，經向岡山鎮公所請求國
    家賠償遭拒絕，爰依法提起訴訟，請求岡山鎮公所給付醫療費用四十八萬零四百
    六十八元、喪失勞動能力損失八百二十四萬四千七百八十二元、增加生活需要費
    用七百三十九萬九千三百七十二元，精神慰撫金二百萬元合計一千八百十二萬四
    千六百二十二元。退步言之，縱認伊就損害之發生、擴大與有過失，應自負之責
    任比例亦應為百分之三十，仍得請求岡山鎮公所賠償一千二百六十八萬七千二百
    三十五元及自起訴狀繕本送達岡山鎮公所之翌日起至清償日止，按週年利率百分
    之五計算之利息。（經原審判命岡山鎮公所給付九百零八萬六千四百二十九元及
    法定遲延利息，並駁回乙○○其餘之訴，乙○○對此提起上訴，請求岡山鎮公所
    應再給付伊三百六十萬零八百零六元，及自起訴狀繕本送達岡山鎮公所之翌日起
    ，按週年利率百分之五計算之利息。）
二、上訴人即被上訴人岡山鎮公所則以：乙○○雖確曾於八十六年七月十三日凌晨零
    時三十分許駕乘機車在岡山鎮○○○路與台上路交叉口處摔倒受傷，且該處確有
    坑洞二處，然查：該二坑洞之凹陷程度尚不足以使人跌倒受傷，且許某跌倒可能
    原因甚多，非僅陷入坑洞一端，許某未能舉證係因陷入前開路上坑洞致跌倒受傷
    ，自不能歸責於岡山鎮公所；退步言之，縱令岡山鎮公所對於許某之受傷確有過
    失，然許某未戴安全帽、超速行駛、未靠右行駛，復未注意車前狀況，對於損害
    之發生及擴大顯亦與有過失，其應分擔之過失比例應為百分之八十；又許某雖主
    張其勞動能力減損為百分之百，然經高雄醫學大學附設中和紀念醫院鑑定後認定
    勞動能力減損程度為百分之五十，且鈞院前往安養院勘驗許某病情時，許某行動
    自如、對於問題能切題回答，其勞動能力減損程度，應以百分之五十為適當；職
    此之故，許某非不能從事輕便工作，其主張需支出看護費用每月二萬元，自非允
    當，又許某已無大小便失禁現象，其主張每月支出看護雜支四千元購買成人紙尿
    布等即非必要；又許某於受傷後已辦理退休，並每半年領取退休金一次，此一退
    休金給付，與本件損害賠償請求權之發生原因相同，且亦有不適合任職而補償其
    生活費之性質，自可與減少勞動能力之損害賠償間相互替代，許某既已領取此部
    分之給付，自不能再主張減少勞動能力之損害賠償等語，資為抗辯。
三、按「國家賠償義務機關拒絕賠償，：：請求權人得提起損害賠償之訴。」國家賠
    償法第十一條第一項前段定有明文，查高雄縣岡山鎮○○路與台上一路交叉口為
    岡山鎮公所負責管理之路段，為岡山鎮公所自承無誤（見一審卷第四十頁）岡山
    鎮公所自屬該公共設施之管理機關；又乙○○主張其於八十六年十二月十二日以
    書面向岡山鎮公所提出損害賠償請求，經岡山鎮公所拒絕賠償，並據提出國家損
    害賠償請求書、岡山鎮公所八十七年二月六日八六年賠議字第００二號拒絕賠償
    理由書（原審及發回前更審誤引為八十六年十一月十九日八六台水七岡工字第一
    六一三號函）為證，從而乙○○對於岡山鎮公所提起本件國家損害賠償之訴，程
    序上即無不合，先此敘明。
四、是以，本件應審究者厥在於：(1)岡山鎮公所對於公共設施即高雄縣岡山鎮○○路
    及台上一路交叉口之設置或管理是否有欠缺，並因而致乙○○之身體受損害？(2)
    如有，則乙○○對於損害之發生與擴大是否與有過失？(3)岡山鎮公所應賠償乙○
    ○之損害數額應為多少？茲判斷如後：
    (一)查高雄縣岡山鎮○○路與台上一路交叉口，為岡山鎮公所負責管理之路段，已
      如前述，於乙○○受傷時，該交叉路口有不明原因凹陷之坑洞一處（即Ａ洞）
      、制水閥蓋板一處（即Ｂ洞）、凸起之消火栓箱蓋板一處，三者略呈三角形，
      其中Ａ洞位於交叉路口中間稍偏西南（即台上路北向南車道與台上一路西向東
      車道交叉處）之位置，與道路平面有相當之高低差距，其內以數塊碎磚填補，
      惟並未補實平整，周遭無警告標誌；Ｂ洞位於Ａ洞西側，與路面呈平緩起伏，
      其內為臺灣省自來水股份有限公司鐵製六角形制水閥蓋板；另於Ａ洞西北側有
      略較路面凸起之鐵製長方形消火栓箱蓋板一處，此有原審八十七年五月十四日
      、八十七年十一月十三日勘驗筆錄、現場圖二紙、現場照片五張在卷可稽，且
      證人即目擊車禍經過之當地住戶陳道敏、證人即當地住戶許期財亦證稱車禍時
      Ａ洞之凹陷情形確如前揭照片（見一審卷第十頁）所示無誤。衡量現場情形，
      其中Ａ洞與路面差距程度（即凹陷情形）最嚴重，且洞底亦非平整，復無警告
      標誌，機車或腳踏車若不慎輾壓該洞，極可能因重心不穩而摔倒，如臨時發現
      坑洞而閃避時，亦可能與他車發生車禍，證人陳道敏即證稱：「該坑洞曾經有
      人摔倒過，我有聽說有人摔倒在坑洞，或在附近發生車禍。」等語（見一審卷
      第四七頁背面），是應認岡山鎮公所對於該交叉路口之管理確有欠缺，岡山鎮
      公所辯稱，機車輾過該坑洞只會稍微震動，尚不致彈跳摔倒云云，顯無足採。
    (二)乙○○主張其駕乘機車行經該交叉路口時，因輾壓該坑洞而摔倒，致受有頭部
      外傷併顱內出血及顱骨骨折之傷害，並據提出高雄醫學院附設中和紀念醫院八
      十六年七月三十一日診斷證明書為證，岡山鎮公所否認前揭交叉路口管理上之
      欠缺與乙○○之受傷間有相當因果關係，辯稱：乙○○於事故發生前即經常行
      經該路段，顯然熟知地上有上開坑洞，衡情自會閃避，無輾過凹洞之可能，且
      證人陳道敏亦僅能證明許某確係在該交叉路口摔倒，不能證明係輾過該坑洞重
      心不穩所致云云。經查：證人陳道敏證稱：「我當天看電視看到十二點多，要
      出來關鐵捲門時見到該車禍，見原告（指乙○○）騎機車經台上路過來至十字
      路口時，我沒看見原告摔倒在坑洞，只見他機車倒下人摔出來，當時在十字路
      口有一盞水銀燈，光線沒問題，我聽見砰一聲就過去，發現他全身在抖，我立
      刻叫救護車。」等語（見一審卷第四八頁），且當時機車係由北向南行駛，已
      經通過交叉路之中間（該坑洞係位於交叉路口中間點之西南側，已如前述）、
      機車倒地位置在前開坑洞（Ａ洞）東南方，相距僅五十公分許、許某則倒臥於
      機車之東南方等情，亦據證人陳道敏於原審調查證據及現場勘驗時指證無誤（
      見一審卷第四九頁、五八頁）。就證人陳道敏所證述之事發經過及機車倒地位
      置觀之，且參酌證人復證稱：「該坑洞曾經有人摔倒過，我有聽說有人摔倒在
      坑洞，或在附近發生車禍。」等語，應認乙○○確係因機車輾過前揭坑洞、重
      心不穩而摔倒受傷，岡山鎮公所徒以許某經常行經該地，應會閃避該坑洞云云
      置辯，顯係臆測之詞，且縱令屬實，亦不能排除此一突發事故發生之可能性，
      自無足採。
    (三)按「公有公共設施因設置或管理有欠缺，致人民生命、身體或財產受損害者，
      國家應負損害賠償責任」，國家賠償法第三條第一項定有明文，又「不法侵害
      他人之身體或健康者，對於被害人因此喪失或減少勞動能力或增加生活上之需
      要時，應負損害賠償責任。」又「不法侵害他人之身體、健康、名譽、自由、
      信用、隱私、貞操，或不法侵害其他人格法益而情節重大者，被害人雖非財產
      上之損害，亦得請求賠償相當之金額。」民法第一百九十三條第一項、第一百
      九十五條第一項前段定有明文。是乙○○據上情請求岡山鎮公所賠償其身體受
      侵害之損害賠償，自屬有理，茲就乙○○請求之金額，逐一審究如次：
      1.醫療費用部分：
        乙○○主張支出醫療費用四十八萬零四百六十八元，並據提出醫療費用收據
        九紙為證，且為岡山鎮公所不爭執，除其中證明書費七百元部分（見一審卷
        第一五頁），非醫療之必要費用，應予剔除外，其餘四十七萬九千七百六十
        八元，應予准許。
      2.喪失勞動能力部分：
        乙○○主張其因本件車禍腦部受傷，致罹有水腦症、語無倫次、且大小便失
        禁、兩側下肢腫痛不良於行，需人全天候照顧，故勞動能力已完全喪失等情
        ，並據提出高雄醫學院附設中和紀念醫院八十七年九月二十六日（八十七）
        高醫附秘字第五六四八號函、九十年三月三日（九０）高醫附秘字第０四六
        一號函為證。經查：乙○○業因本件傷害，影響其思考記憶能力，一審法院
        及本院二次前往頤安安養院勘驗許某病情時，許某對於車禍發生經過及家中
        情形（諸如子女人數、妻子姓氏等）均不能正確陳述，時有誤述或答非所問
        之情形；雖可自行活動（經本院勘驗已可自行下床、走路、在他人帶領下搭
        乘電梯等），然係以腳尖著地，如果踩平行走會抽筋；且證人即頤安安養院
        照顧許某之護士盧玉珍亦證稱：平日大小便雖能控制，然需他人攙扶方不致
        跌倒，且偶有溢尿現象，此看其所著褲子可明瞭（經本院勘驗所著褲子有黃
        色痕跡）等語，此有一審法院八十七年十一月十三日、本院八十九年十一月
        三日勘驗筆錄可稽。且乙○○亦經臺灣高雄地方法院宣告為禁治產人，此有
        臺灣高雄地方法院八十七年聲字第一一七號裁定附卷可考。雖本院囑託高雄
        醫學大學附設中和紀念醫院鑑定乙○○之勞動能力減損程度，該院表示：「
        應可從事輕便工作、神經障害殘廢等級為第七級，喪失勞動能力約五０％。
        」。惟許某之精神狀態顯與常人有異、且行動及控制排泄能力亦不佳，已如
        前述，綜合許某身體狀況，應認其精神遺存顯著障害，已難再覓得適當工作
        ，勞動能力已完全喪失，且高雄醫學大學附設中和紀念醫院經本院再次函詢
        後，亦認許某仍須全天接受看護，此有該院九十年五月二十三日（九十）高
        醫附秘字第一二二一號函在卷可稽。且本院就乙○○有無治癒之望，函詢該
        院，該院亦以前函覆稱：「許君目前完全治癒之機率極低，可以再復健。」
        等語，是應認許某之勞動能力已無恢復之望。按乙○○為五十年三月四日生
        ，原係擔任岡山鎮公所里幹事，每月薪資為四萬四千九百零九元（一審及本
        院發回前更審誤為四萬四千零九十九元），本件車禍發生後仍繼續領有岡山
        鎮公所發給之薪水，至八十七年十月二十日辦理退休資遣，此有岡山鎮公所
        八十六年五月份薪資通知單、申請書在卷可稽，且為兩造所不爭執。又其為
        警察學校畢業，依此學歷及工作經驗，其若未擔任村里幹事，在通常情形下
        ，亦可獲取此薪資收入。又，乙○○本於處分權主義，主張勞動能力喪失損
        害自八十七年十一月起算（見一審卷第一五四頁），應無不許之理。自八十
        七年十一月起，算至許某滿六十歲（即民國一百十年三月四日），尚有二十
        二年又四個月（即二六八個月），其於受傷前，以月別單利複式霍夫曼係數
        扣除中間利息，應一次給付八百零七萬零八十八元（44909×179.69869＝00
        00000.4 ）。岡山鎮公所另抗辯稱：乙○○於辦理資遣退休後，每半年均領
        取岡山鎮公所發給之退休金十四萬零五百七十九元（可領至死亡為止），此
        退休金給付，與本件損害賠償請求權之發生原因相同，且亦有不適合任職而
        補償其生活費之性質，自可與減少勞動能力之損害賠償間相互替代，許某既
        已領取此部份給付，自不能再請求勞動能力之損害賠償云云。經查：乙○○
        每半年領取十四萬零五百七十九元退休金一情，固為乙○○所不爭執；惟勞
        動能力減損之損害賠償，旨在補償受侵害人於通常情形下擁有完整勞動能力
        時，憑此勞動能力陸續取得之收入。乙○○身為一公務人員，若未受此損害
        ，於退休後本得領取退休金，不論以一次退休金或月退休金方式領取，均無
        不可，此與本件乙○○請求正常工作期間內勞動能力之損害，並不相同；再
        者，被害人身體或健康遭受損害，致喪失或減少勞動能力，其本身即為損害
        ，並不限於實際所得之損失，至於個人實際所得額，則僅得作為評價勞動能
        力損害程度而已，不得因薪資未減少即謂即謂無損害（司法院（八二）廳民
        一字第一三七００號參照），是許某雖現仍領有月退休金，亦不能執此扣抵
        許某所得請求之勞動能力減損之損害賠償，岡山鎮公所持此抗辯，自無足採
        。
      (三)增加生活需要之費用：
        乙○○主張其因本件傷害，於八十六年八月五日至同年十月七日間（共六十
        三天）支出看護費用十二萬六千元（每日二千元），於八十六年十月七日起
        在頤安安養院接受看護，每月支出看護費及雜支二萬五千元，另成人紙尿褲
        、濕巾、成人護墊六、七千元，以臺灣目前男性平均餘命為七十一歲計算至
        死亡為止，請求岡山鎮公所給付此一部份之損害賠償，並據提出四紙為證。
        經查：許某於八十六年八月五日至同年十月七日間支出之看護費用十二萬六
        千元，有高雄縣鳥松鄉仁愛特護中心收據二紙為證，且為岡山鎮公所不爭執
        ，應堪採信；又證人即頤安安養院負責人黃陳秀雅證稱：「一個月是二萬元
        的基本費、四千元是其他費用，因他（指乙○○）平常總穿紙尿褲、護墊，
        他因大小便失禁，尚須支付濕紙巾（費用），擦拭大便用。」等語（見一審
        卷第一六八頁背面），另證人盧玉珍復於本院審理中證稱：「（乙○○每月
        的費用多少？）二萬至二萬五千元之間，因為還有一些雜支，基本的照顧費
        就要二萬元。」等語（見本院卷第五三頁背面），是本院認乙○○因此一傷
        害每月因此增加之生活需要費用以二萬四千元為適當。另本院以乙○○是否
        需要長期看護，再次函詢高雄醫學大學附設中和紀念醫院，該院以前函覆稱
        ：「許君目前住安養院，日常生活起居可以自己來，看護可能全天需要。」
        又如前所述，該醫院亦函覆稱：「許君目前完全治療之機率極低，可以再復
        健」，可見依目前情形，乙○○難以完全治癒。又，法院就事實之認定係以
        事實審言詞辯論終結時之事實為準，本件乙○○截至本院之言詞辯論終結時
        ，既經醫學上認定難以治癒，法院即應以此事實判斷，不能再考慮其十年、
        二十年後是否有治癒之可能，否則案件豈非難有終結之期。至於十年、二十
        年後，若有恢復，自應另依其他規定處理。是乙○○主張至七十一歲止，均
        有支出看護費用之需要，可堪採信。自八十六年十月七日（開始於頤安安養
        院接受看護）起至乙○○年滿七十一歲（即民國一百二十一年三月四日）止
        ，尚有三十四年又六個月（即四一四個月），以月別單利複式霍夫曼係數扣
        除中間利息，應一次給付五百七十六萬六千六百二十九元（24000×240.276
        21＝0000000），另加上其於住院期間支出之看護費用十二萬六千元，合計
        為五百八十九萬二千六百二十九元（0000000+126000＝0000000），逾此之
        請求為無理由。
      (四)精神慰撫金部分：
        乙○○於本件車禍發生時年甫三十六歲，因本件車禍致精神狀態與常人有異
        、且行動及控制排泄能力亦不佳，必須長期住在安養院靜養，其痛苦程度顯
        然相當重大，並審酌乙○○乃警察學校畢業、於事發前擔任鎮公所里幹事、
        年收入約五十萬元、名下無財產、賠償義務人為地方自治機關等情，本院認
        精神慰撫金之數額以一百萬元為適當，逾此請求為無理由。
      (五)綜上，乙○○因本件車禍所受損害總額為一千五百四十四萬二千四百八十五
        元（0000000+0000000+0000000+0000000＝00000000）。
五、按損害之發生或擴大，被害人與有過失者，法院得減輕賠償金額或免除之，民法
    第二百十七條定有明文。乙○○於本件車禍發生時，未戴安全帽，業據許某之法
    定代理人自認無諱；且證人陳道敏復證稱：「他（指乙○○）的車速是有點快。
    」「當時在十字路口有一盞水銀燈，光線沒問題。」等語。是乙○○未戴安全帽
    ，在光線尚稱充足之情形下復未注意前方坑洞而及時閃避，又違反行經交叉路口
    應減速慢行之義務，而以高速輾壓坑洞致重心不穩摔倒，頭部受創而致如此嚴重
    之傷害，其對於損害之發生與擴大，自與有過失；另岡山鎮公所雖辯稱：系爭坑
    洞係位在快車道處，許某如遵行慢車道自不會輾壓坑洞而受傷云云，惟查：許某
    所行駛之台上路寬僅五公尺，且自現場照片觀之，一側有排水溝蓋、另一側（即
    許某行駛路線）則沿路緣停放車輛數輛，車禍發生時為深夜時分，路邊停放車輛
    情形應大致相同，是該處實際能供行駛之範圍相當有限，且並無劃分快慢車道，
    許某行駛道路右側略偏中線處，依當地路況，核無不妥，岡山鎮公所執此抗辯，
    自非可採。本院綜覈許某與有過失及岡山鎮○○○○○路面上坑洞未儘速處理、
    亦未放置警告標誌等情節，認為許某以負擔百分四十之過失責任為適當，以此核
    檢，乙○○得請求岡山鎮公所給付之損害賠償數額應為九百二十六萬五千九百十
    一元（00000000×0.6＝0000000）。
六、綜上所述，乙○○請求岡山鎮公所給付新台幣九百二十六萬五千四百九十一元，
    並自八十七年四月十四日起至清償日止按週年利率百分之五計算之利息，及假執
    行之聲請為有理由，應予准許；逾此部分之請求及假執行之聲請，為無理由，應
    予駁回。原判決對於前開應准許之部分，僅在九百零八萬六千四百二十九元之範
    圍內准許之，駁回其餘之訴及該部分假執行之聲請，尚有未洽，上訴人乙○○就
    應准許之部分指摘原判決不當，求予廢棄改判，為有理由；另上訴人岡山鎮公所
    就原判決已准許之部分指摘原判決不當，其上訴為無理由。至於上訴人乙○○之
    請求不應准許部分，原審為乙○○敗訴之判決並駁回其假執行之聲請，經核於法
    並無不合，乙○○對此上訴，亦無理由。又，岡山鎮公所陳明如受不利判決，願
    供擔保，請准宣告免為假執行，核無不合，爰定相當之擔保金額准許之。
七、據上論結，本件乙○○之上訴為一部有理由、一部無理由，高雄縣岡山鎮公所之
    上訴為無理由，依國家賠償法第十二條，民事訴訟法第四百四十九條第一項、第
    四百五十條、第七十九條但書、第四百六十三條、第三百九十條第二項、第三百
    九十二條，判決如主文。
中      華      民      國    九十      年      七      月     十一     日
                                      臺灣高等法院高雄分院民事第五庭
~B1審判長法官  蔡明宛
~B2法      官  周慶光
~B3法      官  黃科瑜
右為正本係照原本作成。
如對本判決上訴，須於判決送達後二十日內向本院提出上訴狀，未表明上訴理由者，
，應於上訴後二十日內向本院提出理由書（均須按他造當事人之人數附繕本）。上訴
時應提出委任律師或具有律師資格之人之委任狀，並依附註條文規定辦理。
中      華      民      國    九十      年      七      月     十六     日
~B法院書記官  黃富美
附註：
民事訴訟法第四百六十六條之一：
對於第二審判決上訴，上訴人應委任律師為訴訟代理人，但上訴人或其法定代理人具
有律師資格者，不在此限。
上訴人之配偶、三親等內之血親、二親等內之姻親，或上訴人為法人、中央或地方機
關時，其所屬專任人員具有律師資格並經法院認為適當者，亦得為第三審訴訟代理人。
第一項但書及第二項情形，應於提起上訴或委任時釋明之。
                                                                        Ｋ


司法院資訊處製作；財團法人民間司法改革基金會備份。
